【裁判字號】    98,訴,1204
【裁判日期】    981013
【裁判案由】    拆屋還地
【裁判全文】
臺灣板橋地方法院民事判決              98年度訴字第1204號
原      告  財團法人臺灣省臺北縣大觀書社
法定代理人  乙○○
訴訟代理人  羅翠慧律師
複  代理人  李姝律師
被      告  甲○○
            丙○○
上列當事人間請求拆屋還地事件，本院於民國98年9 月29日言詞
辯論終結，判決如下：
    主  文
被告甲○○應將坐落臺北縣板橋市○○段八○八地號土地上如附
圖所示Ａ部分面積一三二．四六平方公尺、同段十四地號土地上
如附圖所示Ｂ部分面積一四九．五三平方公尺、同段八○八之一
號土地上如附圖所示Ｃ部分面積十一．四五平方公尺、同段十四
之二號土地上如附圖所示Ｄ部分面積六．二四平方公尺（合計二
九九．六八平方公尺）之建物（門牌號碼：臺北縣板橋市○○○
街一二四巷六十一之二十二號）拆除，將上開土地返還原告；被
告丙○○應自上開建物遷出。其履行期間為肆個月。
被告甲○○應給付原告新臺幣肆拾捌萬壹仟捌佰捌拾伍元，及自
民國九十八年八月二十七日起至清償日止，按週年利率百分之五
計算之利息，並自民國九十八年六月九日起至返還上開土地之日
止，按月給付原告新臺幣捌仟零拾壹元。
訴訟費用由被告負擔十分之九，餘由原告負擔。
本判決第一、二項於原告以新臺幣貳佰貳拾肆萬元供擔保後，得
假執行；但被告如於假執行程序實施前，以新臺幣陸佰柒拾壹萬
貳仟捌佰拾貳元為原告預供擔保，得免為假執行。
原告其餘假執行之聲請駁回。
    事實及理由
壹、程序方面：
一、按訴訟送達後，原告不得將原訴變更或追加他訴。但請求之
    基礎事實同一，或擴張或減縮應受判決事項之聲明者，不在
    此限，民事訴訟法第255 條第1 項第2 、3 款分別定有明文
    。本件原告起訴原聲明：(一)被告丙○○應與被告甲○○將坐
    落台北縣板橋市○○段808 、808-1 、14、14-2地號土地（
    下稱系爭土地）上如起訴狀附圖一所示黃色部分面積30平方
    公尺之地上建物（即門牌號碼：臺北縣板橋市○○○街124
    巷61之22號，下稱系爭建物）拆除，將該部分土地返還予原
    告，並應給付原告新臺幣（下同）80,400元及自起訴狀繕本
    送達之翌日起至清償日止按週年利率百分之5 計算之利息，
    暨自民國98年6 月5 日起至返還該部分土地之日止，按月給
    付原告1,340 元。(二)被告丙○○應自系爭建物遷出。嗣於98
    年6 月12日將聲明第1 項變更為：被告甲○○應將坐落系爭
    土地上如起訴狀附圖一所示黃色部分面積30平方公尺之系爭
    建物拆除，將該部分土地返還予原告，並應給付原告80,400
    元及自起訴狀繕本送達之翌日起至清償日止按週年利率百分
    之5 計算之利息，暨自98年6 月5 日起至返還該部分土地之
    日止，按月給付原告1,340 元。其後，經本院囑託臺北縣板
    橋地政事務所測量後，依政機關測量成果擴張其聲明第1 項
    為：被告甲○○應將坐落系爭土地上如附圖所示Ａ、Ｂ、Ｃ
    、Ｄ部分面積299.68平方公尺之系爭建物拆除，將該部分土
    地返還原告，並應給付原告803,142 元及自98年8 月準備書
    狀繕本送達翌日起至清償日止，按週年利率百分之5 計算之
    利息，暨自起訴狀繕本送達翌日起至返還該部分土地之日止
    ，按月給付原告13,386元。核原告上開所為均係本於同一所
    有權之物上請求權及不當得利返還請求權，並未變更訴訟標
    的，且係本於系爭建物占用系爭土地之同一請求基礎事實，
    而擴張、減縮應受判決事項之聲明，合於前揭法條規定，應
    予准許。
二、被告丙○○未於言詞辯論期日到場，核無民事訴訟法第386
    條所列各款情形，爰依原告之聲請，由其一造辯論而為判決
    。
貳、實體方面：
一、原告主張：系爭土地係原告所有，被告甲○○無權占有系爭
    土地上如附圖所示Ａ、Ｂ、Ｃ、Ｄ部分面積299.68平方公尺
    ，並違章搭蓋系爭建物，出租予被告丙○○使用。按民法第
    767 條第1 項規定「所有人對於無權占有或侵奪其所有物者
    ，得請求返還之。對於妨害其所有權者，得請求除去之。有
    妨害其所有權之虞者，得請求防止之。」被告甲○○對於原
    告所有之系爭土地無任何法律上之占有權源卻在其上搭蓋系
    爭建物並出租予被告丙○○使用，原告自得請求被告丙○○
    自系爭建物遷出，並請求被告甲○○拆除系爭建物、返還系
    爭土地。其次，被告甲○○無法律上原因占有使用系爭土地
    並受有利益，致原告受有無法利用系爭土地之損害，茲依民
    法第179 條「無法律上原因而受有利益，致他人受損害者，
    應返還其利益」之規定，請求被告甲○○返還其所受利益，
    惟占有之利益顯屬返還不能，則被告甲○○自應返還相當於
    使用系爭土地所應支付租金之金額予原告，並依土地法第97
    條第1 項規定，按系爭土地申報地價年息10% 計算之相當於
    租金之不當得利，而系爭土地93年至98年之申報地價每平方
    公尺為5,360 元，自起訴狀繕本送達被告甲○○之日起往前
    推算，其5 年之不當得利數額為803,142 元，每月不當得利
    數額為13,386元，原告亦得向被告甲○○請求給付等語。併
    為聲明：(一)被告甲○○應將坐落系爭土地上如附圖所示Ａ、
    Ｂ、Ｃ、Ｄ部分面積299.68平方公尺之系爭建物拆除，將該
    部分土地返還予原告，並應給付原告803,142 元及自98年8
    月準備書狀繕本送達翌日起至清償日止按週年利率百分之5
    計算之利息，暨自起訴狀繕本送達翌日起至返還該部分土地
    之日止，按月給付原告13,386元。(二)被告丙○○應自系爭建
    物遷出。(三)前2 項請求，願供擔保請准宣告假執行。
二、被告丙○○未於言詞辯論期日到場，據其於本院履勘現場時
    在場陳稱：伊是向被告甲○○承租系爭建物，過年前租來作
    為倉庫用等語。被告甲○○則以：系爭土地確為原告所有，
    伊從4 、50年前即在此耕作，沒有向原告承租或借用，系爭
    建物為其所建，現出租給被告丙○○等語置辯，併為答辯聲
    明：原告之訴及其假執行之聲請駁回；如受不利之判決，願
    提供擔保請准宣告免為假執行。
三、按所有人對於無權占有或侵奪其所有物者，得請求返還之。
    對於妨害其所有權者，得請求除去之。有妨害其所有權之虞
    者，得請求防止之，民法第767 條第1 項定有明文。經查，
    原告主張其為系爭土地之所有權人，被告甲○○無權占有系
    爭土地搭蓋系爭建物，並出租予被告丙○○使用之事實，業
    據其提出土地登記謄本4 紙影本、地籍圖謄本影本1 紙、照
    片2 幀及房屋租賃契約書影本1 件為證（見本院卷第6 至第
    15頁），並為被告甲○○、丙○○所不爭執，且經本院囑託
    臺北縣板橋地政事務所實施測量結果，發現系爭建物確係坐
    落於如附圖所示Ａ、Ｂ、Ｃ、Ｄ部分，面積合計299.68平方
    公尺，亦有土地複丈成果圖附卷可稽，原告之主張自堪信為
    真實。從而，原告依民法第767 條第1 項物上請求權之規定
    ，請求請求被告丙○○應自系爭建物遷出，被告甲○○應將
    系爭建物拆除，將系爭土地返還原告，於法並無不合，應予
    准許。又判決所命之給付，其性質非長期間不能履行，或斟
    酌被告之境況，兼顧原告之利益，法院得於判決內定相當之
    履行期間或命分期給付。經原告同意者，亦同，民事訴訟法
    第396 條第1 項定有明文。查被告張世欽向被告甲○○承租
    系爭建物作為資源回收之倉庫使用，有房屋租賃契約書影本
    、照片4 張、臺北縣政府稅捐稽徵處函足憑（見本院卷第12
    至第15頁、第61至第62頁、第64頁），其短期另行租屋搬遷
    應屬不易，且原告於言詞辯論時對於被告甲○○定履行期間
    之請求，亦未加反對（見本院卷第115 頁反面），本院斟酌
    被告2 人之情狀，並兼顧原告利益，認有於判決內就上開遷
    出、拆除系爭建物、返還系爭土地定相當履行期間之必要，
    爰酌定履行期間為4 個月，以資兼顧。
四、次按無法律上之原因而受利益，致他人受損害者，應返還其
    利益。雖有法律上之原因，而其後已不存在者，亦同，民法
    第179 條定有明文。又無正當權源而使用他人所有之土地，
    即可獲得相當於租金之利益，為社會通念（最高法院61年度
    臺上字第1695號判例參照）。再土地法第97條第1 項限制房
    屋租金之規定，應僅限於城市地方供住宅用之房屋，始有其
    適用，至於非供居住之營業用房屋、工業區內之廠房並不涵
    攝在內（最高法院92年度臺上字第1475號、93年度臺上字第
    1718號判決意旨參照）。被告甲○○無占用系爭土地之正當
    權源，並受有使用系爭土地之利益，致原告受有損害，原告
    請求被告甲○○給付相當於租金之不當得利，自屬有據。又
    系爭建物係被告甲○○出租予被告丙○○作為資源回收之倉
    庫使用，已如前述，本院酌定相當於租金之不當得利金額時
    ，並不受土地法第97條第1 項限制房屋租金規定之拘束。再
    者，系爭土地位於臺北縣板橋市○○○街124 巷內，附近廠
    房林立，人車稀少，亦經本院勘驗明確，有勘驗筆錄及照片
    4 幀在卷可憑（見本院卷第43、44、61、62頁）。本院斟酌
    上情，及依原告所提出之系爭土地附近路況地圖（見本院卷
    第63頁），顯示其附近有菜市場，鄰近學校有大觀國中、大
    觀國小、華僑實驗中學、華僑高中、國立台灣藝術大學等，
    生活機能尚佳，附近有環河道路，交通尚稱便利，暨系爭土
    地之地價稅係由被告甲○○繳納（見本院卷第104 至108 頁
    之地價稅繳款書）等情狀，認原告主張不當得利之數額以系
    爭土地申報總價年息6%計算為適當。而查系爭土地自89年至
    97 年 度之申報地價均為5,360 元，有土地登記謄本及公告
    地價表在卷可佐，依上開占有面積299.68平方公尺計算，5
    年之不當得利數額為481,885 元【計算式：5,360 ×299.68
    ×6%×5 ＝481,885 （元以下四捨五入）】，每月不當得利
    數額為8,031 元【計算式：5,360 ×299.68×6%÷12＝8,03
    1 （元以下四捨五入）】。因此，原告請求被告甲○○給付
    自起訴狀繕本送達之日起回溯前5 年期間（即93年6 月9 日
    至98年6 月8 日）相當於租金之不當得利481,885 元，及自
    98 年8月準備書狀繕本送達翌日即98年8 月27日起至清償日
    止按週年利率百分之5 計算之利息，暨自起訴狀繕本送達翌
    日即98年6 月9 日起至返還該部分土地之日止，按月給付原
    告8,031 元，核屬正當，亦應准許；逾此範圍之請求，則無
    理由，應予駁回。
五、原告、被告甲○○陳明願供擔保，分別聲請宣告假執行或免
    為假執行，就原告勝訴部分，經核並無不合，爰分別酌定相
    當之擔保金額宣告之；至原告敗訴部分，其假執行之聲請已
    失所附麗，應併予駁回。
據上論結，本件原告之訴為一部有理由，一部無理由，依民事訴
訟法第385 條第1 項前段、第79條、第85條第1 項前段、第390
條第2 項、第392 條，判決如主文。
中    華    民    國    98    年    10    月    13    日
                  民事第一庭    法  官  高文淵
以上正本係照原本作成
如對本判決上訴，須於判決送達後20日內向本院提出上訴狀
中    華    民    國    98    年    10    月    13    日
                                書記官  許慧貞


司法院資訊處製作；財團法人民間司法改革基金會備份。
